臺灣臺北地方法院民事判決　九十一年度簡上字第七五號
　　上　訴　人　乙○○
　　訴訟代理人　甲○○
　　被　上訴人　丙○○
右當事人間請求返還不當得利事件，上訴人對於中華民國九十年十一月三十日本院台
北簡易庭八十九年度北簡字第一三七○五號第一審判決提起上訴，本院判決如左：
    主　　  文
上訴駁回。
第二審訴訟費用由上訴人負擔。
    事  　　實
甲、上訴人方面：
壹、聲明：
　一、原判決廢棄。
　二、被上訴人應給付上訴人新台幣（下同）二十三萬元及自民國八十九年十月十五
　　　日起至清償日按週年利率百分之五計算之利息。
貳、陳述：除與原審判決書所載者相同茲予引用外，補稱：
　一、被上訴人自承其曾委任致和房屋仲介有限公司負責人李思漢以新台幣（下同）
　　　一千一百五十萬元之價，仲介出售其所有坐落台北市○○區○○路一段一二七
　　　巷三三號四樓之二鋼筋混凝土造七層樓房之第四層房屋及基地（即坐落台北市
　　　大安區○○段○○段三三二號建地持分），於八十九年十月二日並收受上訴人
　　　簽發十月五日期合作金庫為付款人，面額二十三萬元支票一張，作為定金，有
　　　四聯式彩色「購屋要約書」可稽。依該要約書第一聯（白）受託人留存；第二
　　　聯（黃）買方收執；第三聯（紅）賣方簽認後由受託人留存；第四聯（藍）賣
　　　方收執。李思漢自始心存訛賴，將應由賣方即被上訴人收執之藍色第四聯交付
　　　上訴人買方收執，被上訴人顯未對上訴人之「要約」承諾，易言之，至同年十
　　　月六日，三天期限屆滿，李思漢未將「要約」紅色第三聯交出賣人「簽認」後
　　　轉知上訴人，兩造間無論要約或本約，均未有效成立。
　二、李思漢於原審證稱前述要約藍色聯，確實未經被上訴人「簽認」，至於應由李
　　　思漢留存的及白色兩聯亦非被上訴人簽認，均是楊正萊事後代簽，上訴人毫無
　　　所悉等語。被上訴人應以書為承諾之意思表示，自始未到達上訴人，買賣契約
　　　焉謂成立。
　三、兩造為締約當事人，上訴人交由李思漢轉交之訂金二十三萬元支票，於同年十
　　　月五日以後兌領現金，十月九日上訴人委任律師致函李思漢有背信行為將追究
　　　刑責後，據被上訴人主張始於十月二十六日將訂金退交李思漢，其真意當然是
　　　命李思漢代理返還上訴人，李思漢未盡代理返還義務前，對上訴人當然不生清
　　　償之效力。
　四、被上訴人既主張兩造間之買賣契約，因標的物已非其所有，陷於給付不能狀態
　　　，其收受之訂金，即無法律上之原因，雖原有法律上原因，其後已不存在，皆
　　　得依民法第一百七十九條返還其利益與受損害之上訴人。
參、證據：援用原審之立證方法。
乙、被上訴人方面：
壹、聲明：駁回上訴。
貳、陳述：除與原審判決書所載者相同茲予引用外，補稱：
　一、按非對話之意思表示，於通常情形，固以意思表示到達相對人時生效，然而依
　　　習慣或依其事件之性質，承諾無須通知者，在相當時期內，有可認為承諾之事
　　　實時，其契約為成立，民法第一百六十一條第一項定有明文，該等規定，於要
　　　約人要約當時預先聲明承諾無須通知者，準用之，同法條第二項亦定有明文。
　　　本件上訴人所簽認之購屋要約書上第五條已明文載明「賣方簽認出售後，買賣
　　　已成立，買賣雙方應在翌日起算七日內完成簽訂不動產買賣之書面」，且在上
　　　訴人所簽認之確認書上第四點亦有明文載明「購屋要約書經賣方簽認承諾書出
　　　售後，購屋人即應依約定與賣方簽訂買賣契約，如購屋人不履行簽立買賣契約
　　　之義務時，即須依購屋要約書等貳大項承購條件之約定內容，負擔違約之責」
　　　，可知「購屋要約書」如經賣方「簽認承諾出售」後，購屋人即應依約定與賣
　　　方簽訂買賣契約，並不以該等承諾之事實通知到達要約人為必要。
　二、上訴人稱被上訴人未在期限內承諾出賣及未在上訴人持有購屋要約簽認出賣，
　　　故契約未成立等語，並無理由：
　　　(一)依購屋要約書承購條件約定要約書有效期間為三日（至八十九年十月五日止
　　　　），期限內賣方未同意出售，期滿要約書自動失效；賣方簽認出售後，買賣
　　　　已成立，並未有任何條件約定賣方必需在上訴人所持有之購屋要約書上簽認
　　　　出賣，買賣才能成立。
      (二)被上訴人八十九年十月三日簽認出售並傳真回復致和公司且簽認授權書在八
        十九年十月四日授權被上訴人之弟楊正萊在購屋要約書簽認同意出售領取定
        金支票，並由李思漢通知買受人之事實，除有楊正萊、李思漢可資證明外，
        亦有經被上訴人及楊正萊簽認出售之購屋要約書可憑。是上訴人之購屋要約
        ，既經被上訴人於要約有效期限內承諾簽認同意出售，兩造就買賣不動產標
        的及價金又已合致，應即認買賣不動產之契約已有效成立，並無上訴人辯稱
        未在要約期限內承諾出賣致契約不成立情事。
　　　(三)上訴人向鈞院自訴仲介人李思漢業務侵占罪，經鈞院九十一年度自更(一)字第
　　　　二五號審理後判決無罪在案，該判決書認定上訴人與被上訴人間不動產買賣
　　　　契約已經成立無疑。又「被告（指李思漢）既旋於自訴人（即上訴人）提出
　　　　要約隔日之八十九年十月三日，獲丙○○首肯以一千一百五十萬元之價格出
　　　　售，豈有不隨即告知自訴人之理﹖參諸丙○○簽立「專任委託銷售契約」及
　　　　自訴人所書立之「購屋要約書」，被告可得上開買價金各百分之三及百分之
　　　　一，共計百分之四佣金，即四十六萬元，衡情被告豈有捨較高仲介佣金而不
　　　　顧，故以不通知自訴人出賣人已經承諾之事實，致自訴人不願購買，而僅取
　　　　較低之沒收定金二十三萬元﹖況此房屋交易係自訴人岳父甲○○所告知，二
　　　　十三萬元支票亦係自訴人之岳母所開立，而被告所使用之電話000000
　　　　00號與甲○○之電話00000000號，於八十九年十月四日之通話秒
　　　　數為九百零四秒及二百二十九秒，則以上訴人之岳父母對此事涉入程度，及
　　　　李思漢於被上訴人授權之翌日與甲○○通話長達一千一百三十三秒交互以觀
　　　　，李思漢辯稱因無法聯絡自訴人而透過甲○○轉達等語，尚非不可採，甲○
　　　　○以自訴人代理人身分稱該電話係要求加價等語，非惟其為自訴人岳父，不
　　　　免偏頗袒護，甚且自訴人已出價一千一百五十萬元，簽定書面，何能以口頭
　　　　聯絡恣意抬價，言亦難遽信。從而自訴人應已知賣方承諾出售之事，尚難認
　　　　被告有何違背任務之處。何依被告與自訴人之約定，出賣人之承諾無須到達
　　　　自訴人，諒係自訴人因個人原因不願購買而恣意諉責於被告，免違約賠償。
　　　　」，足徵上訴人辯稱仲介人李思漢未於要約期限內通知其出賣人承諾意思表
　　　　示，故契約並未成立等語，實無理由。
　三、所謂定金，依民法第二百四十八條規定，屬於成約定金性質，預約亦可因授受
　　　定金而視為成立，如約定不履行契義務時，沒收定金，通常應解為對於受領定
　　　金之一方當事人所保留約解除權之約定。付定金當事人之一方，如確有違約情
　　　事，他方若表示沒收定金時，即應認係已有約定保留契約解除權之行使，應使
　　　發生契約解除之效力，最高法院著有六十八年度台上字第三三四七號判決。本
　　　件購買要約書約定簽署要約書之同時，買方願支付二十三萬之附停止條件定金
　　　，但附停止條件訂金須在買方依本要約書條件出售時，方生定金效力，若買方
　　　違約不買，則不得請求返還。上訴人於被上訴人簽認同意依購屋要約書條件出
　　　售並經仲介人通知後，違約不買經發函表示沒收定金，解除契約，依前揭判決
　　　意旨，應認已有約定保留契約解除權之行使，故上訴人以不當得利之法律關係
　　　要求返還價金，實乏法律上之依據。
參、證據：援用原審之立證方法外，補提(一)不動產買賣契約書影本一份、(二)鈞院九十
    一年度自更(一)字第二五號判決影本一份為證。
    理　　  由
一、上訴人起訴主張其於八十九年十月二日委託致和公司處理購屋要約，訂立購屋要
    約書、確認書，欲購買被上訴人所有台北市○○區○○段三小段二三二地號土地
    及其上建物門牌號碼台北市○○區○○路一段一二七巷三三號四樓之二房屋。要
    約書約定自簽訂本要約書時起算，有效期限為三日（至八十九年十月五日止），
    期限內賣方未同意出售，期滿要約自動失效，上訴人並即交付付款行為台灣省合
    作金庫復興支庫，支票號碼LB0000000號，日期為八十九年十月五日，金
    額為二十三萬元，受款人為被上訴人之禁止背書轉讓之支票一紙予致和公司，由
    致和公司負責人李思漢親收。詎上開期限屆後第二天（即十月七日），李思漢並
    承認期滿後未通知賣方同意出售且賣方始終未簽認承諾，該購屋要約書業已失效
    ，李思漢並承諾連絡賣方退回上開支票，惟上開支票於要約書失效後第二日即十
    月七日仍經被上訴人帳號提示兌領。被上訴人既未於期限內表示承諾出賣，依約
    定該要約書自動失效，被上訴人無法律上之原因而受利益致原告受有損害，被上
    訴人應負返還二十三萬元之義務，為此提起本件訴訟。
    被上訴人則以其已其於八十九年十月三日於要約書上簽名同意依要約書之條件出
    賣並傳真回覆，兩造間之買賣契約已成立，依購屋要約書第二條第一款之但書「
    附停止條件定金須在賣方同意依本要約書條件出售時方生定金之效力，若買方違
    約不買，則不得請求返還」，本件係因嗣後上訴人在兩造之買賣契約成立之後反
    悔，不欲購買，被上訴人依約即得沒收定金並解除契約等語置。
二、上訴人主張於八十九年十月二日委託致和公司處理購屋要約，願以一千一百五十
    萬元購買被上訴人所有台北市○○區○○段三小段二三二地號土地及其上建物門
    牌號碼台北市○○區○○路一段一二七巷三三號四樓之二房屋，該要約書約定自
    簽訂要約書時起算，有效期限為三日，即至八十九年十月五日止，期限內賣方如
    未同意出售者，期滿要約自動失效，上訴人並交付付款銀行為台灣省合作金庫復
    興支庫，支票號碼LB0000000號，日期為八十九年十月五日，金額為二十
    三萬元，受款人為被上訴人之禁止背書轉讓之支票一紙予致和公司，由致和公司
    負責人李思漢親收後轉交被上訴人之事實，業據其提出購要約書及確認書各一份
    為證，並為被上訴人所不爭執，自堪信為真實。
三、上訴人主張被上訴人未於八十九年十月五日期限屆滿前為承諾之意思表示，購屋
    要約書已失效，被上訴人應返還二十三萬元等語；被上訴人則辯稱兩造間就系爭
    不動產業已成立買賣契約或預約等語。是應審酌者，系爭不動產之買賣契約或約
    有無成立﹖經查：
    (一)契約之成立，得因當事人間要約與承諾互為合致而成立。惟按依習慣或依其事
      件之性質，承諾無須通知者，在相當時期內有可認為承諾之事實時，其契約為
      成立。前項規定，於要約人要約時預先聲明承諾無須通知者，準用之，民法第
      一百六十一條定有明文，是承諾如無須通知，而於相當時期內有可認為承諾之
      事實時，契約亦成立，至要約人對此可認為承諾之事實，是否知悉，則非所問
      。
    (二)查本件上訴人所簽認之購屋要約書上第五條已明文載明「賣方簽認後出售後，
      買賣已成立，買賣雙方應在翌日起算七日內完成簽訂不動產買賣之書面。買方
      並同意由中信房屋仲介股份有限公司之特約代書辦理一切產權過戶之事宜。」
      ，另上訴人簽認之確認書「購屋要約書，主要內容包括」項下第四點亦載明「
      『購屋要約書』經賣方簽認承諾出售後，購屋人即應依約與賣方簽訂買賣契約
      ，如購屋人不履行簽立買賣契約的義務時，即須依『購屋要約書』第貳大項承
      購條件第三條之約定內容，負擔違約責任」，是購屋要約書如經賣方簽認承諾
      出售後，買賣預約已成立，購屋人即負有與賣方簽訂書面買賣契約之義務。是
      要約人於要約時已預先聲明承諾無須為通知，堪予認定。
    (三)被上訴人辯稱其於八十九年年十月三日簽認出售並傳真回復致和公司且簽認授
      權書，在八十九年十月四日授權被上訴人之弟楊正萊在購屋要約書簽認同意等
      語，雖為原告所否認；然依被上訴人提出其執有之購屋要約書，被上訴人確於
      八十九年十月三日於賣方簽認欄上簽章，嗣楊正萊經被上訴人授權後，亦於八
      十九年十月四日在購屋要約書賣方簽認欄上簽名，有授權書及購屋要約書等件
      為證。而證人即致和公司負責人李思漢證稱要約書係由其傳真予被上訴人簽認
      後，再由被上訴人傳真回來，十月四日因被上訴人在台南，故委託其弟楊正萊
      簽認，支票是十月四日楊正萊簽認後當面交楊正萊等語（原審九十年十月五日
      言詞辯論筆錄）。而證人楊正萊亦證稱因被上訴人住台南，不方便來台北，故
      由其代為在要約書上簽認，在簽認當時有再與被上訴人確認等語（原審九十年
      十月五日言詞辯論筆錄），核與被上訴人所述情節相符，自堪信被上訴人辯稱
      其在八十九年十月三日簽認出售傳真回致和公司，再授權楊正萊於八十九年十
      月四日在購屋要約書上代理正式簽認同意出售一節為真實。
    (四)上訴人要約時，已預先聲明承諾無須為通知，而被上訴人在要約有效期間內，
      簽認要約書傳真予致和公司，復授權其弟楊正萊在台北於要約書上簽認，亦有
      可認為承諾之事實，自堪認兩造間買賣契約已成立，依購屋要約書之約定，兩
      造有於契約成立後七日內成立書面買賣契約之義務，上訴人主張契約未成立等
      語，不足採信。
    (五)雖上訴人另舉證人唐國台及游逢達，並提出錄音帶及其譯文證明十月九日上訴
      人委任律師致函李思漢有背信行為將追究刑責後，被上訴人遂於十月二十六日
      將定金退交李思漢，顯見被上訴人心虛等語。被上訴人則辯稱其本欲息事寧人
      ，因被上訴人以不合理要求刁難仲介，始據理力爭等語。查上訴人簽認之確認
      書「購屋要約書，主要內容包括」項下第四點載明「『購屋要約書』經賣方簽
      認承諾出售後，購屋人即應依約與賣方簽訂買賣契約，如購屋人不履行簽立買
      賣契約的義務時，即須依『購屋要約書』第貳大項承購條件第三條之約定內容
      ，負擔違約責任」，而此違約責任，依系爭購屋要約第貳條三１規定為「但附
      停止條件之定金須在賣方同意依本要約書條件出售時，方生定金效力，若買違
      約不買，則不得請求返還；若賣方未同意出售，則附停止條件定金無息返還。
      」，而第貳條三２即規定「買方並未支付附停止條件定金。但買方同意在賣方
      簽認承諾出售後，買方違約不買者，買方應支付相當於本大項第一條承購總價
      百分之三之違約金予賣方，以作為賣方之損害賠償。」，是買方未支付定金時
      ，於賣方簽認後，買方違約不買，即應支付承購總價百分之三之違約金予賣方
      ；於買方曾支付定金時，於賣方簽認後，買方方始違約不買，賣方當得沒收定
      金以為違約賠償，故被上訴人將所收取之定金二十三萬元沒收以為違約為賠償
      ，自與要約書之規定無悖。雖兩造在爭訟之前，被上訴人曾經李思漢之斡旋，
      曾願退還定金予李思漢。然被上訴人沒收定金二十三萬元，依法有據已如前述
      ，縱被上訴人為終止紛爭，願讓步退還定金，然當事人約定，互相讓步，以終
      止爭執或防止爭執發生之契約，為和解，民法第七百三十六條定有明文，兩造
      縱曾和解而未成立，惟未經成立之和解契約，在和解進行中當事人所為讓步之
      主張，不能採為判決之根據，最高法院十八年上字第二一○二號著有判例，故
      被上訴人雖曾願退還定金，惟嗣後和解未成立，亦不能以被上訴人曾讓步為由
      ，而為被上訴人不利之認定。
　　(六)再上訴人主張其所執有之購屋要約書為第四聯藍色之收執聯，李思漢自始心存
　　　訛賴，將應由被上訴人收執之藍色第四聯交上訴人收執，被上訴人顯未對上訴
　　　人之要約為承諾等語。查系爭購屋要約書共一式四聯，第一聯（白）受託人留
　　　存，第二聯（黃）買方收執，第三聯（紅）賣方簽認後由受託人留存，第四聯
　　　（藍）賣方收執。而上訴人執有者為藍色收執聯，被上訴人執有黃色收執聯，
　　　此為兩造所自承，並經本院勘驗無誤。然對造兩造所執有購屋要約書，其內容
　　　之相差僅在於上訴人執有之藍色收執聯本應為賣方收執，而賣方之收執聯，因
　　　仲介公司為避免賣方知悉買方資料後，自行與買方磋商買賣，使其失卻賺取仲
　　　介費用之機會，故於賣方收執聯上並無要約人即買方之戶籍及通訊地址，其餘
　　　內容，則完全相同。購屋要約書一式四聯，無非使相關當事人各執一份，以為
　　　依憑，縱錯執收執聯，亦無減於上訴人以購屋要約書為要約之意思表示，及被
　　　上訴人於購屋要約書上簽認出售所為承諾之事實，故上訴人以雙方錯執收執聯
　　　，被上訴人未對上訴人之要約為承諾等語，不足採信。
四、綜上，兩造間之買賣契約業已成立生效，上訴人嗣後未履行簽訂書面契約之義務
    ，被上訴人依約沒收其定金二十三萬元，即有法律上依據，並無何不當得利。上
    訴人雖主張被上訴人已將系爭不動產出賣他人，不動產已非其所有，被上訴人陷
    於給付不能狀態，其收受之定金，即無法律上之原因，雖原有法律上原因，其後
    已不存在，皆得依民法第一百七十九條返還其利益與受損害之上訴人等語。被上
    訴人亦自承系爭不動產已出賣予訴外人蔡俊卿，並有不動產買賣契約書影本在可
    憑。然被上訴人係因上訴人未履行簽訂書面契約之義務，而沒收定金二十三萬元
    ，嗣後兩造間之買賣契約是否業經解除，系爭不動產是否行出賣他人，均為另一
    問題，被上訴人沒收定金二十三萬元，仍有法律上之依據。故上訴人所辯，均不
    足採信。從而，上訴人依不當得利之法律關係，請求被上訴人給付二十三萬元及
    自八十九年十月十五日起至清償日止，按週年利率百分之五計算之利息，並無理
    由，應予駁回，其假執行之聲請亦失所附麗，應併予駁回。原審為上訴人敗訴判
    決，並駁回其假執行之聲請，並無不合，上訴意旨指摘原判決不當，求予廢棄改
    判，為無理由，應予駁回。
五、據上論結，本件上訴為無理由，依民事訴訟法第四百三十六條之一第三項、第四
    百四十九條第一項、第七十八條，判決如主文。
中　　　華　　　民　　　國　　九十一　　年　　　八　　　月　　 十六 　　日
                              民事第三庭審判長法官　楊絮雲
                                              法官　張明輝
                                              法官　吳青蓉
右為正本係照原本作成
本件判決不得上訴
中　　　華　　　民　　　國　　九十一　　年　　　八　　　月　　 十六 　　日
　　　　　　　　　　　　　　　　　　　　法院書記官　吳芳玉
